---
title: "Relatório de Limpeza de Dados"
author: "Arsénio Nhacolo"
institute: "Centro de Investigação em Saúde de Manhiça"
date: today
format:
  html:
    embed-resources: true
    self-contained-math: true
    css: aux/styles.css
    toc: true
    toc-depth: 3
    number-sections: true
    code-fold: true
    theme: cosmo
    code-link: false
    citation-location: document
bibliography: aux/references.bib
csl: aux/plos.csl
keep-md: false
execute:
  warning: false
  message: false
  echo: false
  cache: false
---

# Introdução {#sec-intro}

```{r}
#| label: setup
#| include: false
library(here)
library(readr)
library(dplyr)
library(knitr)

# Carregar conjuntos de dados e registo de erros
errors <- readr::read_rds(
  here::here("reports", "output", "cleaning", "cleaning_errors.rds")
)
raw_data <- readr::read_csv(
  here::here("data", "raw", "dat", "wsdd_data.csv"),
  na = c("", "NA", ".", "N/A"),
  show_col_types = FALSE
)
clean_data <- readr::read_rds(
  here::here("data", "processed", "dat", "clean_data.rds")
)

raw_count <- nrow(raw_data)
error_count <- nrow(errors)
clean_count <- nrow(clean_data)
```

Este relatório aborda o processo de limpeza de dados e controlo de qualidade para o estudo epidemiológico.

O conjunto de dados bruto contém `r raw_count` registos. Durante a fase de controlo de qualidade, foram identificados no total `r error_count` registos com inconsistências lógicas. Estes registos foram excluídos para garantir a integridade dos dados, restando uma coorte analítica limpa final de `r clean_count` registos.

# Registo de Discrepâncias {#sec-discrepancy}

Os erros identificados são detalhados na @tbl-cleaning-errors.

```{r}
#| label: tbl-cleaning-errors
#| tbl-cap: "Resumo das inconsistências detectadas nos tempos de seguimento e eventos."
#| echo: false
errors |>
  knitr::kable(
    col.names = c("ID do Participante", "Variável", "Valor", "Descrição"),
    align = "clll"
  )
```


# Informação da Sessão de R

```{r}
#| label: session-info
#| echo: false
sessioninfo::session_info()
```
