---
title: "Fonte de Água e Doença Diarreica: Um Estudo de Coorte Prospectivo numa População Distrital Simulada"
author:
  - name: "Arsénio Nhacolo"
    affiliations:
      - name: "Centro de Investigação em Saúde de Manhiça"
        address: "Rua 12, Cambeve, Manhiça"
        city: "Maputo"
        country: "Moçambique"
  - name: "Selen Appavoo"
    affiliations:
      - name: "Applied Malaria Modeling Network"
        address: "23 Rue de la République"
        city: "Port Louis"
        country: "Maurícias"
date: today
format:
  docx:
    toc: false
    number-sections: false
    highlight-style: github
bibliography: aux/references.bib
csl: aux/plos.csl
keep-md: false
execute:
  warning: false
  message: false
  echo: false
  cache: false
---
```{r}
#| label: setup
#| include: false

library(here)
library(readr)
library(dplyr)
library(knitr)
library(gtsummary)
library(broom)
library(survival)
library(survminer)
library(ggplot2)

# Carregar dados e modelos
cohort <- readr::read_rds(
  here::here("data", "processed", "dat", "analysis_cohort.rds")
)

logistic_models <- readr::read_rds(
  here::here("reports", "output", "analysis", "logistic_models.rds")
)

nb_models <- readr::read_rds(
  here::here("reports", "output", "analysis", "nb_models.rds")
)

cox_models <- readr::read_rds(
  here::here("reports", "output", "analysis", "cox_models.rds")
)

vif_results <- readr::read_rds(
  here::here("reports", "output", "analysis", "vif_results.rds")
)

# Cálculos dinâmicos inline
total_obs <- nrow(cohort)
tap_count <- sum(cohort$water_source == "Água de torneira")
well_count <- sum(cohort$water_source == "Água de poço")
tap_pct <- round(100 * tap_count / total_obs, 1)
well_pct <- round(100 * well_count / total_obs, 1)

total_episodes <- sum(cohort$num_episodes)
diarrhoea_cases <- sum(cohort$diarrhoea_status == "Sim")
diarrhoea_pct <- round(100 * diarrhoea_cases / total_obs, 1)

# Configuração de sobrevivência
cohort_survival <- cohort |>
  dplyr::mutate(
    survival_time = ifelse(
      is.na(time_to_first_episode),
      follow_up_time,
      time_to_first_episode
    ),
    event = ifelse(diarrhoea_status == "Sim", 1, 0)
  )

# Modelos limpos para visualização
log_crude_t <- broom::tidy(logistic_models$crude, exponentiate = TRUE, conf.int = TRUE)
log_adj_t <- broom::tidy(logistic_models$adj, exponentiate = TRUE, conf.int = TRUE)

nb_crude_t <- broom::tidy(nb_models$crude, exponentiate = TRUE, conf.int = TRUE)
nb_adj_t <- broom::tidy(nb_models$adj, exponentiate = TRUE, conf.int = TRUE)

cox_crude_t <- broom::tidy(cox_models$crude, exponentiate = TRUE, conf.int = TRUE)
cox_adj_t <- broom::tidy(cox_models$adj, exponentiate = TRUE, conf.int = TRUE)

# Funções auxiliares de formatação para código R inline
fmt_est <- function(est) {
  format(round(est, 2), nsmall = 2)
}

fmt_ci <- function(low, high) {
  paste0(format(round(low, 2), nsmall = 2), "–", format(round(high, 2), nsmall = 2))
}

fmt_p <- function(p) {
  if (p < 0.001) {
    "p < 0,001"
  } else {
    paste0("p = ", format(round(p, 3), nsmall = 3))
  }
}

num_to_word <- function(n) {
  words <- c("Zero", "Um", "Dois", "Três", "Quatro", "Cinco", "Seis", "Sete", "Oito", "Nove", "Dez")
  if (n >= 0 && n <= 10) {
    words[n + 1]
  } else {
    as.character(n)
  }
}

# Variáveis dinâmicas
errors <- readr::read_rds(
  here::here("reports", "output", "cleaning", "cleaning_errors.rds")
)
total_enrolled <- nrow(cohort) + nrow(errors)
total_excluded <- nrow(errors)
total_analysed <- nrow(cohort)

log_term <- "water_sourceÁgua de poço"
log_or <- log_adj_t$estimate[log_adj_t$term == log_term]
log_ci_l <- log_adj_t$conf.low[log_adj_t$term == log_term]
log_ci_h <- log_adj_t$conf.high[log_adj_t$term == log_term]
log_p <- log_adj_t$p.value[log_adj_t$term == log_term]

log_or_fmt <- fmt_est(log_or)
log_ci_fmt <- fmt_ci(log_ci_l, log_ci_h)
log_p_fmt <- fmt_p(log_p)

nb_term <- "water_sourceÁgua de poço"
nb_irr <- nb_adj_t$estimate[nb_adj_t$term == nb_term]
nb_ci_l <- nb_adj_t$conf.low[nb_adj_t$term == nb_term]
nb_ci_h <- nb_adj_t$conf.high[nb_adj_t$term == nb_term]
nb_p <- nb_adj_t$p.value[nb_adj_t$term == nb_term]

nb_irr_fmt <- fmt_est(nb_irr)
nb_ci_fmt <- fmt_ci(nb_ci_l, nb_ci_h)
nb_p_fmt <- fmt_p(nb_p)

cox_term <- "water_sourceÁgua de poço"
cox_hr <- cox_adj_t$estimate[cox_adj_t$term == cox_term]
cox_ci_l <- cox_adj_t$conf.low[cox_adj_t$term == cox_term]
cox_ci_h <- cox_adj_t$conf.high[cox_adj_t$term == cox_term]
cox_p <- cox_adj_t$p.value[cox_adj_t$term == cox_term]

cox_hr_fmt <- fmt_est(cox_hr)
cox_ci_fmt <- fmt_ci(cox_ci_l, cox_ci_h)
cox_p_fmt <- fmt_p(cox_p)
```

# Resumo

**Contexto:** As doenças diarreicas continuam a ser uma das principais causas de morbilidade e de mortalidade a nível mundial, especialmente em cenários com recursos limitados. O acesso a água potável segura é um determinante crítico da saúde, contudo, o risco associado à água de poço não tratada em comparação com a água canalizada de torneira é muitas vezes insuficientemente quantificado em contextos locais.

**Métodos:** Realizámos um estudo de coorte prospectivo simulado seguindo `r total_enrolled` residentes com idade $\ge 1$ ano num distrito administrativo ao longo de 12 meses. O recrutamento ocorreu entre Janeiro e Março de 2024. A exposição à fonte de água (água de torneira vs. água de poço) foi fixa no baseline. A limpeza lógica excluiu `r total_excluded` participantes perdidos de seguimento com registos de eventos pós-censura, restando `r total_analysed` participantes para a modelação analítica. Estimámos o risco através de regressão logística multivariável, as taxas de episódios recorrentes através de modelos Binomiais Negativas, e o tempo até ao primeiro episódio utilizando regressão de riscos proporcionais de Cox, ajustando para idade, sexo, acesso a saneamento, nível socioeconómico e escolaridade.

**Resultados:** Durante o seguimento, foram observados `r diarrhoea_cases` casos de diarreia. Os utilizadores de água de poço apresentaram odds significativamente mais elevadas de diarreia em comparação com os de água de torneira (Razão de Odds ajustada [aOR]: `r log_or_fmt`; IC 95%: `r log_ci_fmt`; `r log_p_fmt`). A água de poço também se associou a uma taxa mais elevada de episódios recorrentes (Razão de Taxas de Incidência ajustada [aRTI]: `r nb_irr_fmt`; IC 95%: `r nb_ci_fmt`; `r nb_p_fmt`) e a um risco instantâneo mais elevado de primeiro episódio (Razão de Risco Instantâneo ajustada [aHR]: `r cox_hr_fmt`; IC 95%: `r cox_ci_fmt`; `r cox_p_fmt`). Covariáveis como saneamento melhorado mostraram-se protectoras.

**Conclusões:** O consumo de água de poço está fortemente associado a um risco, taxa e risco instantâneo elevados de diarreia. As intervenções de WASH destinadas ao tratamento da água de beber e a infra-estruturas de saneamento são críticas para reduzir o fardo da diarreia.

---

# Introdução

As doenças diarreicas são uma grande preocupação de saúde pública a nível global, representando uma das principais causas de morbilidade e mortalidade infantil em Moçambique rural [@nhampossa2015]. Metanálises globais mostram que as intervenções de água segura, saneamento adequado e higiene (WASH) são pilares fundamentais da infra-estrutura de saúde pública, sendo que as ligações de água canalizada e o tratamento da água reduzem significativamente o risco de diarreia [@wolf2018]. Na África Subsariana, o fornecimento de água canalizada de torneira representa uma fonte de água melhorada e tratada, enquanto os poços de água subterrânea não tratados continuam a ser comuns. Quantificar o risco relativo de ocorrência de diarreia entre estas fontes é essencial para o planeamento de saúde regional e alocação de recursos.

Este manuscrito descreve um estudo de coorte prospectivo realizado numa população distrital simulada. O nosso objectivo principal é comparar o risco de diarreia, as taxas de episódios e o tempo até ao primeiro evento entre indivíduos que utilizam água de poço versus água de torneira.

# Materiais e Métodos

## Desenho do Estudo e População
Realizámos um estudo de coorte prospectivo que simula 12 meses de seguimento numa população distrital. Os residentes eram elegíveis se tivessem idade $\ge 1$ ano, vivessem no distrito do estudo e utilizassem principalmente água de torneira ou de poço para consumo doméstico. O recrutamento ocorreu entre 1 de Janeiro de 2024 e 31 de Março de 2024. No total, foram recrutados `r total_enrolled` participantes.

## Definições de Exposição e Desfechos
A exposição primária foi a fonte de água doméstica no recrutamento, codificada como água de torneira (referência) ou água de poço. Os desfechos foram:

1. **Risco de Diarreia:** Indicador binário de ter registado pelo menos um episódio de diarreia.
2. **Taxa de Episódios de Diarreia:** Contagem de episódios durante o seguimento, ajustando para o tempo líquido de pessoa em risco em anos (assumindo-se que a duração da doença é de 3 dias por episódio).
3. **Tempo-até-ao-Evento:** Dias até ao primeiro episódio de diarreia.

## Limpeza de Dados e Análise Estatística
Antes da análise, foi realizada a validação lógica dos tempos de seguimento e censura. Foram excluídos `r num_to_word(total_excluded)` participantes perdidos de seguimento com datas de eventos pós-censura, resultando numa coorte final de `r total_analysed` participantes.

As características basais foram comparadas através do teste do Qui-quadrado para variáveis categóricas e do teste de soma de postos de Wilcoxon para variáveis contínuas com distribuição assimétrica. A regressão multivariável ajustou para idade, sexo, acesso a saneamento, nível socioeconómico (NSE) e escolaridade do chefe do agregado familiar. O risco de diarreia foi modelado usando regressão logística. As taxas de episódios recorrentes foram modeladas através de regressão Binomial Negativa com offset do logaritmo do tempo de pessoa. O tempo até ao primeiro episódio foi analisado através de curvas de Kaplan-Meier (teste log-rank) e modelos de riscos proporcionais de Cox. Os pressupostos de riscos proporcionais foram testados usando resíduos de Schoenfeld, e a multicolinearidade avaliada através dos Factores de Inflação de Variância (VIF).

# Resultados

## Características Basais da Coorte
As características basais estratificadas por fonte de água são resumidas na Tabela 1. Os utilizadores de água de poço apresentaram uma proporção significativamente menor de acesso a saneamento melhorado em comparação com os utilizadores de água de torneira.

**Tabela 1: Características basais da população do estudo.**
```{r}
#| label: demographics-table
#| echo: false

cohort |>
  dplyr::select(
    age, sex, sanitation, household_size,
    socioeconomic_status, education_head, water_source
  ) |>
  gtsummary::tbl_summary(
    by = water_source,
    missing = "ifany",
    label = list(
      age ~ "Idade (anos)",
      sex ~ "Sexo",
      sanitation ~ "Acesso a Saneamento Melhorado",
      household_size ~ "Tamanho do Agregado Familiar",
      socioeconomic_status ~ "Nível Socioeconómico",
      education_head ~ "Escolaridade do Chefe do Agregado"
    )
  ) |>
  gtsummary::add_overall(last = FALSE, col_label = "**Global**") |>
  gtsummary::bold_labels() |>
  gtsummary::as_flex_table()
```

## Análise de Associação Primária
Globalmente, `r diarrhoea_cases` participantes (`r diarrhoea_pct`%) registaram pelo menos um episódio de diarreia, com um total de `r total_episodes` episódios registados ao longo do período de seguimento.

Na análise não ajustada, os utilizadores de água de poço apresentaram um risco significativamente maior de diarreia em comparação com os utilizadores de água de torneira. Após o ajuste para factores de confusão, esta associação permaneceu forte. Os utilizadores de água de poço apresentaram odds `r log_or_fmt` vezes maiores de ter diarreia em comparação com os utilizadores de água de torneira (aOR: `r log_or_fmt`; IC 95%: `r log_ci_fmt`; `r log_p_fmt`, Tabela 2).

**Tabela 2: Resultado da regressão logística multivariável para o risco de diarreia.**
```{r}
#| label: logistic-table
#| echo: false

logistic_models$adj |>
  gtsummary::tbl_regression(
    exponentiate = TRUE,
    label = list(
      water_source ~ "Fonte de Água",
      age ~ "Idade (anos)",
      sex ~ "Sexo",
      sanitation ~ "Acesso a Saneamento Melhorado",
      socioeconomic_status ~ "Nível Socioeconómico",
      education_head ~ "Escolaridade do Chefe do Agregado"
    )
  ) |>
  gtsummary::bold_labels() |>
  gtsummary::as_flex_table()
```

A regressão de taxa Binomial Negativa demonstrou uma taxa significativamente mais elevada de episódios recorrentes de diarreia na coorte de água de poço (aRTI: `r nb_irr_fmt`; IC 95%: `r nb_ci_fmt`; `r nb_p_fmt`, Tabela 3). O saneamento melhorado mostrou-se protector contra a diarreia recorrente.

**Tabela 3: Regressão de taxa Binomial Negativa multivariável para episódios recorrentes.**
```{r}
#| label: nb-table
#| echo: false

nb_models$adj |>
  gtsummary::tbl_regression(
    exponentiate = TRUE,
    label = list(
      water_source ~ "Fonte de Água",
      age ~ "Idade (anos)",
      sex ~ "Sexo",
      sanitation ~ "Acesso a Saneamento Melhorado",
      socioeconomic_status ~ "Nível Socioeconómico",
      education_head ~ "Escolaridade do Chefe do Agregado"
    )
  ) |>
  gtsummary::bold_labels() |>
  gtsummary::as_flex_table()
```

## Análise de Sobrevivência
Os utilizadores de água de poço apresentaram um tempo até ao primeiro episódio significativamente menor em comparação com os utilizadores de água de torneira (Razão de Risco Instantâneo ajustada [aHR]: `r cox_hr_fmt`; IC 95%: `r cox_ci_fmt`; `r cox_p_fmt`, Tabela 4). As curvas de sobrevivência de Kaplan-Meier estratificadas estão apresentadas na Figura 1.

**Tabela 4: Modelo de riscos proporcionais de Cox multivariável para o tempo até ao primeiro episódio.**
```{r}
#| label: cox-table
#| echo: false

cox_models$adj |>
  gtsummary::tbl_regression(
    exponentiate = TRUE,
    label = list(
      water_source ~ "Fonte de Água",
      age ~ "Idade (anos)",
      sex ~ "Sexo",
      sanitation ~ "Acesso a Saneamento Melhorado",
      socioeconomic_status ~ "Nível Socioeconómico",
      education_head ~ "Escolaridade do Chefe do Agregado"
    )
  ) |>
  gtsummary::bold_labels() |>
  gtsummary::as_flex_table()
```

````{r}
#| label: fig-survival
#| fig-cap: "Curvas de sobrevivência de Kaplan-Meier mostrando a probabilidade de permanecer livre de diarreia ao longo dos dias de seguimento, estratificadas por fonte de água principal."
#| fig-width: 8
#| fig-height: 6
#| fig-dpi: 300
#| echo: false

fit_km <- survival::survfit(
  survival::Surv(survival_time, event) ~ water_source,
  data = cohort_survival
)

p_km <- survminer::ggsurvplot(
  fit_km,
  data = cohort_survival,
  pval = TRUE,
  conf.int = TRUE,
  palette = c("#2c3e50", "#e74c3c"),
  risk.table = FALSE,
  ggtheme = ggplot2::theme_minimal(),
  legend.labs = c("Água de torneira", "Água de poço"),
  legend.title = "Fonte de Água",
  xlab = "Tempo de Seguimento (Dias)",
  ylab = "Probabilidade Livre de Diarreia"
)

# Renderizar ggsurvplot
print(p_km$plot)
````

# Discussão

O nosso estudo de coorte prospectivo demonstra uma associação forte e independente entre o consumo de água de poço subterrâneo e o risco, taxa e risco instantâneo elevados de diarreia num cenário distrital simulado. Estes resultados reflectem os achados obtidos em Moçambique rural, que repetidamente destacaram que as fontes de água não melhoradas e as práticas inadequadas de armazenamento de água são vectores críticos para a transmissão de agentes patogénicos causadores de diarreia [@nhampossa2015]. Estudos recentes de vigilância na Província do Niassa, Moçambique, também sublinham a carga substancial de diarreia associada ao acesso limitado a água potável e a prevalência de patógenos bacterianos como a *Escherichia coli* [@baltazar2024]. Adicionalmente, avaliações microbiológicas de fontes de água em Moçambique mostraram que mesmo as fontes de água consideradas "melhoradas" sofrem frequentemente contaminação fecal, enfatizando que a classificação de uma fonte de água como melhorada não garante a sua segurança [@aiga2022]. De facto, estudos de intervenção como o ensaio de Saneamento de Maputo (MapSan) demonstram que as melhorias no saneamento local isoladas podem não ser suficientes para eliminar a transmissão de patógenos entéricos em ambientes desafiantes, destacando a necessidade de melhorias integradas tanto na água como no saneamento [@knee2021].

A inclusão de modelos de regressão multivariável ajustados permitiu-nos controlar os factores de confusão basais medidos ao nível do agregado familiar e socioeconómico. Os testes de diagnóstico confirmaram a validade do pressuposto de riscos proporcionais e não mostraram multicolinearidade significativa.

## Limitações
Este estudo baseia-se em dados simulados. Num cenário real, os desfechos de diarreia auto-relatados podem estar sujeitos a viés de memória, e a mudança de exposição (alteração da fonte de água durante o seguimento) precisaria de ser contabilizada. Adicionalmente, não se pode excluir a existência de confusão residual devido a comportamentos de higiene não medidos.

# Conclusões

Constatámos que o consumo de água de poço está associado a um aumento de cerca de `r format(round(log_or, 1), nsmall = 1)` e `r format(round(nb_irr, 1), nsmall = 1)` vezes no risco e nas taxas de diarreia, respectivamente, em comparação com a água de torneira canalizada. As intervenções de saúde pública nas comunidades rurais devem priorizar a transição para redes de água canalizada, programas de tratamento de água ao nível doméstico e a promoção de hábitos de higiene para reduzir a carga das doenças diarreicas.

# Referências
